臺灣新竹地方法院民事簡易判決
111年度竹北簡字第150號
原      告  范文鴻  

訴訟代理人  張雯俐律師
被      告  謝宗典  
訴訟代理人  張智程律師
上列當事人間確認本票債權不存在事件，本院於民國111年7月19
日言詞辯論終結，判決如下：
    主  文
確認被告執有如附表所示之本票，對原告之本票債權不存在。
被告應將如附表所示之本票壹紙返還予原告。
訴訟費用由被告負擔。
    事實及理由
壹、程序事項
    按確認法律關係之訴，非原告有即受確認判決之法律上利益
    者，不得提起之，民事訴訟法第247條第1項前段定有明文。
    所謂即受確認判決之法律上利益，係指因法律關係之存否不
    明確，致原告在私法上地位受有侵害之危險，而此危險得以
    對被告之確認判決除去者而言。本件原告起訴主張被告執有
    原告所簽發如附表所示之本票1紙（下稱系爭本票，見附件
    本票影本），並經本院以110年度票字第655號裁定准予強制
    執行，然原告否認系爭本票債權存在，是兩造間就系爭本票
    債權存否存有爭執，若未予以確認，則原告在私法上之地位
    有受侵害之危險，此危險既得以確認判決除去，即應認原告
    提起本件確認之訴有法律上之利益存在，合先敘明。
貳、實體事項　　
一、原告起訴主張：
㈠、兩造於民國109年間並無任何商業往來，被告在其開設位於新
    竹縣○○市○○路0000號之永慶貨運股份有限公司（下稱永慶貨
    運）旁房屋經營賭場，原告於109年間時常至該賭場賭博，
    截至109年11月1日止，共積欠被告賭債新臺幣（下同）300
    萬元（下稱系爭賭債），原告遂簽立系爭本票及借據各1紙
    （卷第69、199頁）以擔保還款。賭博為法令禁止之行為且
    違反公序良俗，依民法第71條、第72條規定，法律行為無效
    ，原告就系爭賭債對被告不負任何債務。按「票據債務人不
    得以自己與發票人或執票人之前手間所存抗辯之事由對抗執
    票人。」票據法第13條前段定有明文，依其反面解釋，票據
    債務人得以自己與執票人間所存抗辯事由對抗執票人。兩造
    既為系爭本票之直接前後手，原告自得以自己與被告間簽發
    系爭本票原因為清償賭債為由而拒絕給付票款。
㈡、若法院認系爭本票原因關係並非賭債，然原告之後於110年2
    月15日再次前往該賭場賭博，當日自訴外人周榮發（綽號秘
    書，110年2月16日殁）贏得現金220萬元，原告已將此筆220
    萬元現金當場回交予被告，110年2月16日再簽發差額80萬元
    支票交付被告（記載發票日110年2月20日，卷第29頁支票存
    根），原告已全額清償完畢，被告於收受差額支票時同意將
    系爭本票交還，只因當日保管系爭本票之會計小姐不在，故
    原告信以為真先行離去。
㈢、詎料周榮發於110年2月16日猝逝，被告因無法自周榮發索還
    賭債，竟拒絕將系爭本票返還原告，甚而執以向本院聲請裁
    定強制執行。爰依民事訴訟法第247條確認之訴、票據法第1
    3條前段反面解釋、民法第179條不當得利規定，提起本件訴
    訟。並聲明：如主文所示。
二、被告則答辯以：
㈠、不爭執執有原告所簽發之系爭本票並已聲請強制執行。惟否
    認經營賭場、亦否認系爭本票原因關係為賭債。在永慶貨運
    旁之房屋為辦公室，僅係兩造與幾位朋友會相約到此處泡茶
    聊天，偶而打牌、推筒子怡情，且朋友間之輸贏、賒帳並不
    會簽立本票，此由證人羅仕權證述「一般大家賠贏，在場子
    裡面會互相借錢，大家都在玩都認識的，也不可能當下就簽
    本票什麼的」（卷第147頁）即知。
㈡、原告因需要資金周轉，於109年11月1日向被告借款300萬元，
    因被告經營貨運及汽車買賣，家中隨時備有現金，被告係以
    現金300萬元交付借款，此觀系爭本票上載「備註：現金支
    出付款」「借款人簽名：范文鴻」、被告帳冊上載「范文鴻
    109.11.1借現金參佰萬元整」即明，復有借據可稽，絕非賭
    債。若果原告質疑系爭本票之原因關係，且已於110年2月16
    日前全數清償，豈會自109年11月1日起至110年10月21日持
    續給付利息（卷第71頁）。
㈢、原告固主張其於110年2月15日自周榮發處贏得現金220萬元，
    可供清償其積欠被告之300萬元，然當日周榮發並未交付現
    金220萬元予原告，旋於翌日過世，原告無從收取周榮發積
    欠之220萬元，自無從清償對被告之借款債務。
㈣、綜上，系爭本票之原因關係為消費借貸，原告尚未清償，被
    告對原告之債權確實存在。並答辯聲明：⑴原告之訴駁回。⑵
    訴訟費用由原告負擔。　　
三、本院之判斷：
㈠、被告執有原告所簽發之系爭本票及借據，上載票面金額300萬
    元、借款300萬元；被告業以系爭本票向本院聲請准許強制
    執行，經本院於111年1月5日以110年度票字第655號裁定准
    許強制執行，原告提出抗告，經本院以111年度抗字第9號裁
    定抗告駁回等情，為兩造所不爭執，並有系爭本票、借據、
    裁定書2份在卷可稽（卷第25-27、61-65、69、199頁），故
    此部分事實應堪先予認定。
㈡、按票據債務人不得以自己與發票人或執票人前手間所存在之
    抗辯事由，對抗執票人。然發票人非不得以自己與執票人間
    所存之抗辯事由對抗執票人，此觀票據法第13條前段之反面
    解釋自明。又票據行為，為不要因行為，執票人不負證明關
    於給付原因之責任。票據債務人主張票據原因關係為賭債，
    經執票人否認後，該以賭債為原因關係之抗辯，應由票據債
    務人負舉證責任。經查：
　⒈本院觀之原告所提出109年8月9日、8月13日、8月16日、9月3
    日、10月22日、10月31日關於賭博之照片（卷第95-109頁）
    ，數名男子圍繞著一張圓桌，男子包括被告在內，拍攝照片
    之人為原告（未入鏡），數名男子面前或手上各自放置或握
    著千元現金鈔票，張數不等，桌上擺有一大疊現金、碗公、
    骰子等物，照片呈現之空間擺設與被告自行提出之永慶貨運
    辦公室照片一樣（卷第51頁），被告亦自承會與原告在內之
    幾位朋友相約打牌、推筒子，並輪流作莊賭錢（卷第43頁）
    ；證人江永泰亦具結證述：我跟被告是賭博認識的，我們賭
    十幾年了，賭博金額幾十萬、幾百萬都有，我們賭博地點有
    好幾個地方，也會在被告那邊一個泡茶的辦公室賭，110年2
    月15日我有到永慶貨運那邊跟兩造玩推筒子，當天贏最多的
    是兩造、輸最多的是那個秘書，死掉的那個，他們在賭博有
    記帳，當天不會馬上結清，之後再用記帳的金額來給還等語
    （卷第148-153頁），堪認原告主張其時常到被告所經營永
    慶貨運旁房屋內與被告及其他人進行賭博行為，確為實情。
　⒉證人羅仕權具結證述：110年2月15日那天我有去被告的永慶
    貨運辦公室，當天現場有兩造、江永泰、秘書、我、陳榮華
    ，大家用現金在玩骰子，我晚上11點左右到，原告應該是贏
    錢，當時記帳的白紙已經記到150了，我離開時記到220，當
    天原告贏最多，秘書輸最多，誰贏誰輸都是被告在記，還有
    秘書他自己在記。我知道秘書輸很多，我聽被告說不要再玩
    了、我也不要再借錢給你了等語（卷第140-142頁）。由是
    可知，被告本身參與賭博並出借賭金予現金不夠之周榮發及
    在白紙上記帳，原告本身亦參與賭博並自周榮發贏得220萬
    元。　
　⒊證人鍾銘憶具結證述：109年10月22日晚上8、9點左右，我到
    永慶貨運辧公室去找原告，當時原告在裡面玩骰子賭博，輸
    贏滿大的，我有小小玩一下子，裡面的擺設為一張桌子，左
    邊有個屏風，泡茶的木桌在這邊，在中間賭博，後面還有個
    小房間，當晚11點左右我要離開時，看到原告大概輸290，
    當時是我跟被告在記帳。109年11月4日或5日，原告找我跟
    他去永慶貨運，原告要還之前欠的錢還有簽本票，我們是坐
    原告的賓士車去的，到了被告車行後，我在車上等，原告下
    車後又回來找東西，小姐拿了本票跟借據各一張給原告，並
    沒有拿現金，之後原告就上車，我有看到本票上面蓋有利息
    字樣，本票上的300萬元是原告在車上自己寫的，而原告在
    本票上寫的日期是11月1日，但是當天並非11月1日，原告在
    車上簽一簽上去就馬上回來了，前後不到5分鐘等語（卷第1
    54-166頁）。
　⒋本院審酌證人羅仕權、鍾銘憶為原告所聲請，證人江永泰為
    被告所聲請，俱一致證述渠等會在被告所經營之永慶貨運辦
    公室內玩骰子賭博，且被告會出借賭金並記帳。本院將上情
    對照於兩造於110年9月28日對話錄音譯文，兩造針對周榮發
    賭輸原告之220萬元，因周榮發死亡後追索無門，應由兩造
    中何人承擔，以及能否沖銷原告所欠被告300萬元乙事，進
    行電話對話，兩造各執一詞，然被告自陳「那個現金你輸的
    ，我抱現金給你，我資金流向誰都有，本票也在這裏。」「
    你跟我拿300，我是現金借你，你輸掉的。」「那是沒有錯
    ，你寄我，人死了，你要找我要，我要找誰要?」「你就寄
    在那邊，禮拜一大家要處理啦，怎麼知道他會死，那個本票
    ，還好我那天我沒有還你，沒有處理好的東西，錢不夠」等
    語（卷第117、119頁），益證原告積欠被告之300萬元確係
    輸掉的賭債，系爭本票與賭債有關。
　⒌綜上，原告主張簽發系爭本票之原因乃擔保賭債之清償，即
    非子虛。從而，原告主張被告執有如附表所示之本票，對原
    告之本票債權不存在，即屬有據。
㈢、原告對於自己主張之事實已盡證明之責後，被告如抗辯原告
    主張不實並提出反對之主張者，則被告對其反對之主張，亦
    應負證明之責，此為舉證責任分擔之原則。又各當事人就其
    所主張有利於己之事實，均應負舉證之責，故一方已有適當
    之證明者，相對人欲否認其主張，即不得不更舉反證（最高
    法院99年度台上字第483號判決意旨參照）。原告主張簽發
    系爭本票之原因乃擔保賭債之清償，業已提出相當證明如上
    ，然被告就其所辯兩造間消費借貸300萬元乙節，則未能舉
    出反證，以證明兩造間確有消費借貸契約意思表示合致及現
    金交付之事實。至於被告提出內部帳冊記載原告給付利息之
    紀錄（卷第71頁），已為原告所否認真正，姑不論此內部帳
    冊係被告片面製作而無法遽信，即使原告確有給付利息，此
    不過是民法第180條第4款因不法之原因所為之給付不得請求
    返還而己，無法推認給付利息即當然等於消費借貸契約存在
    ，故被告抗辯尚乏實據。
㈣、按無法律上之原因而受利益，致他人受損害者，應返還其利
    益，民法第179條定有明文。又者，債之全部消滅者，債務
    人得請求返還或塗銷負債之字據，民法第308條第1項前段亦
    規定甚明，債之關係不存在自得類推適用之。查系爭本票所
    擔保者為賭債，為無效之債，被告即無繼續持有系爭本票之
    合法原因，則原告依據前開規定請求被告返還系爭本票，為
    有理由。
㈤、綜上所述，原告依民事訴訟法第247條、票據法第13條前段反
    面解釋、民法第179條不當得利、民法第308條第1項前段等
    規定，請求本院確認被告執有如附表所示之本票，對原告之
    本票債權不存在，及請求被告將系爭本票返還，均為有理由
    ，應予准許。
四、本件判決基礎已臻明確，兩造其餘攻擊防禦方法及訴訟資料
    ，核與判決結果不生影響，爰不一一論述。
五、訴訟費用負擔之依據：民事訴訟法第78條。
中　　華　　民　　國　　111 　年　　8 　　月　　9 　　日
                  竹北簡易庭    法　官　陳麗芬
以上正本係照原本作成。
如對本判決上訴，須於判決送達後 20 日內向本院提出上訴狀。
如委任律師提起上訴者，應一併繳納上訴審裁判費。
中　　華　　民　　國　　111 　年　　8 　　月　　9 　　日
                                書記官　曾煜智
附件：系爭本票及借據影本各1紙（即卷第69、199頁）
附表：
發票日  發票人 票面金額  本票 號碼 到期日 利息 109年11月1日 范文鴻 300萬元 無 未載 自109年11月1日起至110年7月19日止按年息20%計算； 自110年7月20日起至清償日止，按年息16%計算。